---
title: "Dia-01"
---

```{r, setup, echo=FALSE}
knitr::opts_chunk$set(fig.align = 'center', out.width="100%", fig.retina = 2)
```

# Tópicos dia 1:

-   Breve descrição dos pacotes utilizados
-   Introdução aos dados utilizados

## 1 Introdução aos Dados Funcionais e longitudinais {#secao-1}

Dados Funcionais: Dados funcionais são uma forma de representar informações observadas ao longo de uma dimensão contínua, geralmente o tempo. Em vez de ter observações pontuais em momentos específicos, os dados funcionais registram a evolução de uma variável ao longo de uma curva contínua, muitas vezes representada como uma função. Essa função pode ser descrita por uma série de pontos discretos ou através de uma representação contínua, como uma curva suave. Dados funcionais são frequentemente utilizados em áreas como análise de séries temporais, análise de imagens médicas, processamento de sinais, entre outras.

Dados Longitudinais: Dados longitudinais referem-se a dados coletados repetidamente de um mesmo indivíduo, objeto ou unidade de estudo ao longo do tempo. Nesse tipo de dado, o foco está na observação das mudanças que ocorrem em uma variável ou conjunto de variáveis ao longo de diferentes momentos. Os dados longitudinais permitem analisar tendências, padrões de crescimento, estabilidade ou mudanças em uma população ao longo do tempo. São comumente utilizados em estudos longitudinais, pesquisas de acompanhamento de indivíduos, estudos de coorte e estudos de desenvolvimento, entre outros.

Em resumo, dados funcionais representam a evolução de uma variável em uma dimensão contínua, enquanto dados longitudinais referem-se a observações repetidas de uma mesma unidade de estudo ao longo do tempo. Ambos os tipos de dados são valiosos para análises estatísticas e científicas em diferentes áreas de estudo.

## 2 Instalando os pacotes que serão utilizados

```{r warning=FALSE, message=FALSE}
if(!require(pacman)) install.packages(c("pacman", # instalando os pacotes necessários
                                        "tidyverse",
                                        "lme4",
                                        "mgcv",
                                        "refund",
                                        "face",
                                        "fda", 
                                        "rgl",
                                        "fields",
                                        "refund.shiny",
                                        "janitor"))
```

Carregando os pacotes simultaneamente utilizando o pacote `pacman`

```{r}
pacman::p_load(tidyverse, lme4, mgcv, refund, face, fda, rgl, fields, refund.shiny, janitor)
```

Pacotes para estimação dos modelos

-   `lme4` - modelos lineares, lineares generalizados, e modelos mistos não lineares
-   `mgcv` - modelos aditivos generalizados (mistos); suavização semi-paramétrica
-   `refund` - modelos de regressão usando dados funcionais
-   `face` - para estimativa rápida de covariância para dados funcionais esparsos
-   `fda` - para análise de dados funcionais

Pacotes para manipulação e visualização dos dados

-   `tidyverse` - auxilia na importação, organização, manipulação e visualização de dados
-   `rgl` - gráficos 3d
-   `refund.shiny` - gráficos interativos para análise de dados funcionais

## 3 Dados utilizados no curso

Para este curso, exploraremos e analisaremos os seguintes conjuntos de dados (onde encontrar):

-   Dados de imagem de tensor de difusão ("DTI" pacote refund)
-   Dados meteorológicos canadenses ("CanadianWeather" pacote fda)
-   Dados de crescimento de Berkeley ("growth" pacote fda)
-   Dados CD4 ("cd4" pacote refund)

### 3.1 Dados de imagem de tensor de difusão

Os dados de imagem de tensor de difusão (DTI - Diffusion Tensor Imaging) são amplamente utilizados em estudos sobre esclerose múltipla (EM) e em outras áreas de pesquisa neurocientífica. A DTI é uma técnica de ressonância magnética que permite avaliar a microestrutura e a conectividade das fibras nervosas no cérebro.

Na esclerose múltipla, a DTI pode ser usada para detectar e quantificar as alterações nas propriedades de difusão da água nos tecidos cerebrais. Essas alterações podem ser indicativas de danos ou desmielinização das fibras nervosas, que são características da EM.

Os principais parâmetros medidos na DTI incluem a difusão isotrópica (representada pela medida do coeficiente de difusão isotrópica - ADC) e a difusão anisotrópica (representada pelos valores de fração anisotrópica - FA). A FA é particularmente importante na DTI, pois fornece informações sobre a direcionalidade das fibras nervosas e sua integridade estrutural.

Ao analisar os dados de DTI na EM, os pesquisadores podem investigar as alterações na integridade das fibras nervosas, a presença de lesões ou placas desmielinizantes e o impacto dessas alterações na conectividade e no funcionamento cerebral dos pacientes com EM. Além disso, a DTI também pode ser usada para avaliar a progressão da doença ao longo do tempo e monitorar a eficácia de intervenções terapêuticas.

```{r}
# Os dados de DTI vem do pacote refund
data("DTI")
names(DTI)
```

Aqui vamos considerar apenas os casos completos, de pacientes com EM em suas prinmeiras visitas.

```{r, }

# filtrando apenas os casos completos ----
DTI2 <- DTI %>% 
  drop_na() %>% 
  filter(visit == 1 & case == 1)

# verificando as dimensoes dos dados de CCA
# F1 para mais infomações sobre o formato dos dados
dim(DTI2$cca)


# arrumando os dados para o gráfico ----
DTI2$cca %>% 
  t() %>% 
  as_tibble() %>% 
 janitor::clean_names() %>% 
  mutate(
    tract = 1:93
  ) %>% 
  pivot_longer(cols = starts_with("x")) %>% 
  
  ggplot(aes(tract, value, group = name, colour = name))+ #gráfico de todos os 66 casos completos
  geom_line()+
  theme(legend.position = "none")+
  labs(x="tract",
       y ="Anisotropia Fracionária (AF)",
       title = "imagem de tensor de difusão:CCA")

# gráfico da média dos dados ----

DTI2$cca %>% 
  t() %>% 
  as_tibble() %>% 
 janitor::clean_names() %>% 
  mutate(
    tract = 1:93
  ) %>% 
  pivot_longer(cols = starts_with("x")) %>% 
  group_by(tract) %>% 
  mutate(
    avg = mean(value)
  ) %>% 
  ggplot(aes(tract, value, group = name))+
  geom_line(color = "gray")+
  geom_line(aes(tract,avg), color = "red",linewidth = 2, linetype = 1)+
  theme(legend.position = "none")+
  labs(x="tract",
       y ="Anisotropia Fracionária (AF)",
       title = "imagem de tensor de difusão:CCA")



```

Além das medidas de AF, o conjunto de dados DTI também inclui as pontuações do Teste de Adição Auditiva em Série (PASAT) dos pacientes, que medem suas funções cognitivas. Os gráficos a seguir ajudam a visualizar a relação entre as medições de AF e as pontuações do PASAT, codificadas por cores.

```{r}
#[code by R. Todd Ogden and Jeff Goldsmith]

tract <- 1:93
colfct <- as.numeric(cut(DTI2$pasat, 40))

par(mar=c(1,1,0,0), cex.axis=1, cex.lab=1)
clrs <- rev(colorRampPalette(c("blue", "green", "yellow", "red"))(40))    

proj = persp(x = tract, y = seq(min(DTI2$pasat), max(DTI2$pasat), l=length(DTI2$pasat)),  z=t(DTI2$cca),
  xlab="tract", ylab="PASAT", zlab="AF", col=NA, border=NA,
  ticktype = "detailed", axes=TRUE, theta=30, phi=30)

o <- rev(order(DTI2$pasat))
for(i in o){
  lines(trans3d(x = tract, y=rep(DTI2$pasat[i], ncol(DTI2$cca)),  z=DTI2$cca[i,], pmat=proj), col=clrs[colfct[i]])
}

```

Questões de interesse:

-   Como as medições de AF ao longo do CCA variam entre os indivíduos com EM?

-   Qual é a associação entre medições de AF e funções cognitivas (pontuações PASAT)?

-   O perfil típico de AF varia entre pacientes com EM e indivíduos saudáveis?

### 3.2 Dados meteorológicos do Canadá

O banco de dados Canadian Weather contém informações sobre as temperaturas e precipitações diárias registradas em 35 estações meteorológicas localizadas no Canadá. Os dados abrangem um período de 365 dias, fornecendo uma série temporal de temperaturas para cada estação (Ramsay and Silverman, 2002).

```{r}
# Arrumando os dados diários de temperatura para todas as estações
daily_data_temp <- CanadianWeather$dailyAv %>% 
  as_tibble() %>% 
  dplyr::select(contains("Temperature")) %>% 
  rownames_to_column(var = "day") %>% 
  mutate(
    day = as.numeric(day)
  )  
 

# Criando o gráfico dos dados de teperatura diária
daily_data_temp %>% 
  pivot_longer(cols = c(2:ncol(daily_data_temp))) %>% 
  group_by(day) %>% 
  ggplot(aes(day,value, color = name ))+
  geom_line()+
  theme(legend.position = "none")+
  labs(x = "day", y = "Temperatura c°", title = "Temperaturas diárias")

# Criando o gráfico com o comportamento médio dos dados
daily_data_temp %>% 
  pivot_longer(cols = c(2:ncol(daily_data_temp))) %>% 
  group_by(day) %>% 
  mutate(
    avg = mean(value)
  ) %>% 
  ggplot(aes(day,value, group = name))+
  geom_line(color = "gray")+
  geom_line(aes(day, avg), color = "red", linewidth = 2, linetype = 1)+
  theme(legend.position = "none")+
  labs(x = "day", y = "Temperatura c°", title = "Temperaturas diárias - c/média")

```

```{r}
# Arrumando os dados diários de preciptação para todas as estações
daily_data_prec <- CanadianWeather$dailyAv %>% 
  as_tibble() %>% 
  dplyr::select(contains("Precipitation")) %>% 
  rownames_to_column(var = "day") %>% 
  mutate(
    day = as.numeric(day)
  )  


# Criando o gráfico dos dados de precipitação diária
daily_data_prec %>% 
  pivot_longer(cols = c(2:ncol(daily_data_prec))) %>% 
  group_by(day) %>% 
  ggplot(aes(day,value, color = name ))+
  geom_line()+
  theme(legend.position = "none")+
  labs(x = "day", y = "Precipitação mm", title = "Precipitação diária")


# Criando o gráfico com o comportamento médio dos dados
daily_data_prec %>% 
  pivot_longer(cols = c(2:ncol(daily_data_prec))) %>% 
  group_by(day) %>% 
  mutate(
    avg = mean(value)
  ) %>% 
  ggplot(aes(day,value, group = name))+
  geom_line(color = "gray")+
  geom_line(aes(day, avg), color = "red", linewidth = 2, linetype = 1)+
  theme(legend.position = "none")+
  labs(x = "day", y = "Precipitação mm", title = "Precipitação diária c/média")
```

Questões de interesse:

-   Descrever características que caracterizam os perfis diários de temperatura.

-   Qual é a associação entre a precipitação média anual e a temperatura diária no Canadá?

-   E quanto à associação entre as precipitações diárias e os perfis de temperatura.

### 3.3 Dados CD4

As células imunes (células CD4) são tipicamente atacadas pelo HIV (vírus da imunodeficiência humana); A contagem de células CD4 por mm de sangue é um substituto útil da progressão do HIV. O estudo Multicenter Aids Cohort (disponível no pacote de reembolso) coletou as contagens de células CD4 de 366 indivíduos afetados entre -18 e 42 meses desde a soroconversão (diagnóstico de HIV).

```{r}
data(cd4)
view(cd4)

cd4_tidy <- cd4 %>%
  as_tibble() %>% 
 rowid_to_column(var = "affected") %>% 
  pivot_longer(cols = 2:62, names_to = "months", values_to = "count-mm" ) %>% 
  mutate(
    months = as.numeric(months)
  )

cd4_tidy %>% 
  group_by(months) %>% 
  drop_na() %>% 
  ggplot(aes(months, `count-mm`, group = affected, color = affected))+
  geom_line()+
  theme(legend.position = "none")
```

Questões de interesse:

Como as contagens de CD4 variam ao longo do tempo na população, bem como no nível individual?

Descreva as principais direções nas quais as contagens de CD4 variam.

### 3.4 Dados de crescimento de Berkeley

O conjunto de dados Berkeley Growth Data (também conhecido como Berkeley Growth Study) é um conjunto de dados histórico amplamente utilizado em pesquisas sobre crescimento e desenvolvimento infantil, contendo em alturas de 39 meninos e 54 meninas de 1 a 18 anos e as idades em que foram coletados. Esse conjunto de dados foi coletado como parte do Berkeley Growth Study, que ocorreu na Universidade da Califórnia, Berkeley, durante o século XX.

O Berkeley Growth Data contém informações longitudinais de medidas antropométricas (como altura e peso) de um grande número de crianças desde o nascimento até a idade adulta. As medidas foram coletadas em intervalos regulares ao longo de vários anos, permitindo uma análise detalhada do crescimento e desenvolvimento ao longo do tempo.

```{r}
data("growth")
view(growth)

# Separando os dados referentes aos meninos
growth_boy <- growth$hgtm %>%
  as_tibble() %>% 
   mutate(
     age = growth$age
     )
# Separando os dados referentes as meninas
growth_girl <- growth$hgtf %>%
  as_tibble() %>% 
  mutate(
    age = growth$age
  )

# unificando os dois conuntos e criando uma variável gênero
growth_df <- left_join(
  growth_boy,
  growth_girl,
  by = "age") %>% 
  pivot_longer(
    cols = contains(c("boy","girl")),
    names_to = "kids",
    values_to = "height") %>% 
   mutate(
    gender = if_else(stringr::str_starts(kids, "boy"), "M", "F")
  )


# curva de crescimento 
growth_df %>%  
   group_by(age) %>% 
  ggplot(aes(age, height, group = kids, color = gender))+
  geom_line()

# taxa de crescimento 
growth_df %>%  
  group_by(kids, gender) %>% 
  mutate(
    g_rate = c(0,diff(height))
  ) %>%
  ggplot(aes(age, g_rate, group = kids,color = gender))+
  geom_line()
```

Questões de interesse:

Como a altura varia em meninos e meninas?

O género tem impacto no processo de crescimento de uma criança?

## 4 Resumo :

Introdução dos quatro conjuntos de dados com características funcionais (ou longitudinais).

Discutiu possíveis questões científicas para cada conjunto de dados.
